最　高　行　政　法　院　判　決
　　　　　　　　　　　　　　　　　　 94年度判字第01761號
上　訴　人　乙○○
　　　　　　丙○○
　　　　　　丁○○
　　　　　　己○○
　　　　　　辛○○
　　　　　　庚○○
　　　　　　戊○○
　　　　　　甲○○
被 上訴 人　苗栗縣政府
代　表　人　壬○○
上列當事人間因徵收補償事件，上訴人對於中華民國93年6月14
日臺中高等行政法院92年度訴字第844號判決，提起上訴。本院
判決如下：
　　主  文
原判決廢棄，發回臺中高等行政法院。
　　理  由
一、本件上訴人在原審起訴主張：上訴人所有坐落苗栗縣苑裡鎮
    ○○段第37之2、37之3地號土地內之特定部分（之後分割而
    為第37之14、37之16、37之17地號，下稱系爭土地），經被
    上訴人於84年10月13日公告徵收，徵收補償以每平方公尺新
    台幣（下同）9,625元為標準。嗣被上訴人更正以每平方公
    尺2,500元為標準補償，經上訴人訴經本院87年度判字第231
    2號判決將再訴願決定、訴願決定及原處分均撤銷。被上訴
    人重為處分，以89年11月21日府地用字第8900098400號公告
    ，每平方公尺3,000元補償系爭土地第37之14、37之16地號
    ，每平方公尺2,500元補償第37之17地號，違反本院上開撤
    銷判決意旨，不符合誠信及信賴保護原則，顯然違法。上訴
    人不服，於公告期間內提出異議，被上訴人積延多時後，提
    請地價評議委員會復議結果維持重為處分，上訴人不服復議
    結果，提起訴願，訴願決定駁回訴願，亦屬違法等語。求為
    撤銷原處分及訴願決定，並命被上訴人依原標準作成補償上
    訴人乙○○、甲○○、丙○○、丁○○各812,543元，己○
    ○3,250,170元，辛○○、庚○○各4,875,255元，戊○○40
    ,263,300 元之行政處分之判決。
二、被上訴人則以：系爭土地於84年間公告徵收時，因漏未辦理
    分割，致誤以他地價區段每平方公尺9,625元為標準補償。
    之後辦理分割後更正區段地價補償標準，經本院撤銷後重為
    補償處分，並經提請地價及標準地價評議委員會復議結果，
    維持以每平方公尺3,000元補償系爭土地第37之14、37之16
    地號，以每平方公尺2,500元補償第37之17地號，並加發五
    成，並無不合等語，作為抗辯。
三、原審以：
  （一）被上訴人為辦理苑裡溪截彎取直工程，需用上訴人所有
        系爭土地，報經台灣省政府核准徵收後，於84年10月13
        日公告徵收。原以每平方公尺新台幣（下同）9,625元
        辦理徵收補償，嗣更正為每平方公尺2,500元。上訴人
        訴經本院87年度判字第2312號判決將再訴願決定、訴願
        決定及原處分均撤銷。被上訴人之後以89年11月21日府
        地用字第8900098400號公告以每平方公尺3,000元補償
        系爭土地第37之14、37之16地號，以每平方公尺2,500
        元補償第37之17地號。上訴人不服，於公告期間內向被
        上訴人提出異議，另向內政部提起訴願，請求按每平方
        公尺9,625元補償。
  （二）上訴人提出異議後，被上訴人曾於91年3月29日召開研
        議地價補償研商會議，研議結果認為無須辦理系爭土地
        補償更正。被上訴人將會議研商結果以91年4月2日府地
        用字第9100028098號函復上訴人之代表人甲○○，並稱
        仍維持原地價補償。上訴人於91年6月17日以被上訴人
        未就異議作出處分，亦未依土地徵收條例第22條規定提
        請地價評議委員會復議，向內政部提起訴願。其間，被
        上訴人依土地徵收條例第22條之規定，簽請上級核准後
        提請苗栗縣地價及標準地價評議委員會於91年9月12日
        第2次會議復議結果，維持重為處分不予調整。被上訴
        人函苗栗縣通霄地政事務所轉知上訴人。內政部91年12
        月3日台內訴字第0910008210號訴願決定，遂認被上訴
        人已無不作為情事，訴願理由不存在，因而駁回訴願。
        上訴人不服該訴願決定，逾期始提起行政訴訟，另以裁
        定駁回。此外，內政部就上訴人不服被上訴人重為補償
        處分之訴願案，於92年11月19日以台內訴字第09200717
        09號訴願決定認訴願為無理由而駁回。
  （三）上訴人不服內政部92年11月19日以台內訴字第09200717
        09號訴願決定，提起行政訴訟，請求撤銷原處分及訴願
        決定，並命被上訴人依原標準作成補償上訴人乙○○、
        甲○○、丙○○、丁○○各812,543元，己○○3,250,1
        70元，辛○○、庚○○各4,875,255元，戊○○40,263,
        300元。然而上訴人對於被上訴人重為補償處分不服，
        未依土地徵收條例第22條第1項及第2項規定：「土地權
        利關係人對於第18條第1項之公告有異議者，應於公告
        期間內向該管直轄市或縣（市）主管機關以書面提出。
        該管直轄市或縣（市）主管機關接受異議後應即查明處
        理，並將查處情形以書面通知土地權利關係人。被徵收
        土地權利關係人對於徵收補償價額不服前項查處情形者
        ，該管直轄市或縣（市）主管機關得提請地價評議委員
        會復議，土地權利關係人不服復議結果者，得依法提起
        行政救濟」之特別程序，對於復議結果如有不服再提起
        訴願，竟於公告重為補償處分期間內之89年11月24日向
        被上訴人提出異議之同時，並向內政部提起訴願，未踐
        行訴願前之特別程序，內政部92年11月19日台內訴字第
        0920071709號訴願決定未依訴願法第77條第8款為不受
        理之決定，仍為實體上審理並駁回之，結論並無不同，
        仍應予以維持。上訴人之訴在法律上顯無理由等情，因
        而不經言詞辯論，判決駁回上訴人之訴。
四、本院判斷如下：
  （一）依原判決理由敘述之事實經過：被上訴人於84年間公告
        徵收系爭土地，其補償處分經上訴人循序訴經本院判決
        撤銷，被上訴人重為補償處分，於89年間公告，公告期
        間，上訴人提出異議，被上訴人先於91年3月29日召開
        研議地價補償研商會議，認為無須辦理系爭土地補償更
        正，以91年4月2日府地用字第9100028098號函復上訴人
        維持重為補償處分，之後又依土地徵收條例第22條之規
        定，提請苗栗縣地價及標準地價評議委員會於91年9月
        12日第2次會議復議結果，維持重為處分不予調整，由
        苗栗縣通霄地政事務所轉知上訴人。由上可知，上訴人
        不服被上訴人重為補償處分，業已踐行提出異議，由被
        上訴人先予查處，再提請地價評議委員會復議之程序，
        與土地徵收條例第22條第1項、第2項之規定，並無不合
        。乃原判決之後又認上訴人不服被上訴人重為補償處分
        ，未經踐行土地徵收條例第22條第1項、第2項規定之程
        序，實相矛盾。
  （二）查內政部91年12月3日台內訴字第0910008210號訴願決
        定，係駁回上訴人因被上訴人於異議提出後遲不作為而
        提起之訴願（上訴人於92年10月6日對之不服而起訴，
        經原審法院以起訴逾法定不變期間，為不合法，另以裁
        定駁回上訴人之訴，上訴人提起抗告，本院另行裁定終
        結）。上訴人又於91年12月26日具訴願書，對於被上訴
        人提請地價評議委員會復議之結果表示不服，於91年12
        月30日經內政部收受審理，有訴願書附於訴願決定卷為
        證。內政部於92年11月19日以台內訴字第0920071709號
        訴願決定認復議結果無誤而駁回訴願。上訴人不服此一
        訴願決定，於92年12月16日具行政訴訟補正狀提出於原
        審法院，並附具該訴願決定書，原審法院合併於上訴人
        92年10月6日不服內政部91年12月3日台內訴字第091000
        8210號訴願決定而起訴部分審理，就補正狀之後訴部分
        為原判決駁回起訴，竟認上訴人係於89年11月24日於提
        出異議之同時，並向內政部提起訴願，未踐行土地徵收
        條例第22條第1項、第2項規定之程序，實與卷證資料不
        符。
  （三）又依土地徵收條例第60條規定：「本條例施行前，已公
        告徵收但尚未辦竣結案者，除本條例另有規定外，應依
        其公告徵收時所依據之法律規定，繼續辦理結案。」系
        爭土地公告徵收於84年間，在土地徵收條例公布施行前
        ，土地徵收條例第22條第1項、第2項規定之程序，同條
        例並未另有規定應溯及適用，自應依其公告徵收時所依
        據之法律規定，繼續辦理結案。原判決適用土地徵收條
        例第22條第1項、第2項規定，認為上訴人未踐行該條項
        規定之程序逕行訴願，在法律上顯無理由，並非適法。
        從而原判決據以駁回上訴人之訴，即非正當。上訴意旨
        指摘為違法，求予廢棄，為有理由。應將原判決廢棄。
        本件未經原審法院從實體上裁判，應發回原審法院更為
        審理。
據上論結，本件上訴為有理由，依行政訴訟法第256條第1項、第
260條第1項，判決如主文。
中　　華　　民　　國　　94　　年　　11　　月　　17　　日
                  第五庭審判長法  官　高　啟　燦
                              法  官　蔡　進　田
                              法  官　黃　璽　君
                              法  官　廖　宏　明
                              法  官　楊  惠  欽
以  上  正  本  證  明  與  原  本  無  異
中　　華　　民　　國　　94　　年　　11　　月　　18　　日
　　　　　　　　　　　　　　　書記官　邱　彰　德
